臺灣嘉義地方法院民事裁定            100年度家聲字第100號
聲  請  人  蔡蕙如
相  對  人  林文智
關  係  人  林佑諺
關  係  人  林苑諭
上列當事人間聲請變更子女姓氏事件，本院裁定如下：
    主  文
准聲請人所生子女林佑諺（長男，民國○○年○○月○○日生，身分證
統一編號：Ｚ000000000號）、林苑諭（長女，民國88年11月03日
生，身分證統一編號：QＺ000000000 號）變更姓氏為從母姓「蔡
」。
聲請程序費用新臺幣壹仟元由相對人負擔。
    理  由
一、聲請意旨略以：聲請人係未成年人林佑諺、林苑諭的母親，
    聲請人與相對人林文智已離婚，相對人林文智對於未成年人
    林佑諺、林苑諭未盡扶養義務滿二年，且有事實足認子女之
    姓氏對其有不利之影響。為此，爰依民法第1059條第5 項之
    規定，聲請鈞院宣告變更子女林佑諺、林苑諭之姓氏為改從
    母姓「蔡」等語。
二、按民國99年05月19日修正公布之民法第1059條規定：「父母
    於子女出生登記前，應以書面約定子女從父姓或母姓。未約
    定或約定不成者，於戶政事務所抽籤決定之。子女經出生登
    記後，於未成年前，得由父母以書面約定變更為父姓或母姓
    。子女已成年者，得變更為父姓或母姓。前二項之變更，各
    以一次為限。有下列各款情形之一，法院得依父母之一方或
    子女之請求，為子女之利益，宣告變更子女之姓氏為父姓或
    母姓：一、父母離婚者。二、父母之一方或雙方死亡者。三
    、父母之一方或雙方生死不明滿三年者。四、父母之一方顯
    有未盡保護或教養義務之情事者。」，因基於姓氏屬姓名權
    ，係屬人格權之一部，具有社會人格之可辯識性，除與身分
    安定及交易安全有關外，依一般社會觀念，姓氏乃被視為家
    庭成員之共同表徵，故賦予父母、子女之選擇權，倘有事實
    足認子女之姓氏對其有不利之影響時，父母之一方或子女得
    請求法院宣告變更子女之姓氏為父姓或母姓。
三、經查，聲請人主張前揭事實，業據聲請人具狀及於本院審理
    時到庭陳述綦詳，並提出戶籍謄本及本院99年度婚字第246
    號判決資料佐參。又查，兩造所生子女林佑諺、林苑諭現係
    由聲請人監護，並與聲請人居住於嘉義市○○路292 號而由
    聲請人照顧。本院審酌林佑諺、林苑諭於父母離婚後係與聲
    請人共同居住生活，聲請人應需要娘家之親友扶助。聲請人
    於本院審理時亦陳稱伊工作的收入一個月約新台幣（下同）
    一萬八，一個月房租六千元，小孩的外公、外婆會幫忙她養
    小孩等語，顯見聲請人需要娘家之扶助。且本院詢問林佑諺
    、林苑諭二人的意見，林佑諺、林苑諭均當庭表示同意變更
    姓氏為改從母姓「蔡」，並陳稱相對人大約已三年沒有給付
    生活費等語，本件堪認聲請人主張相對人對於子女林佑諺、
    林苑諭未盡扶養義務等情，係屬真實。又依前揭說明，姓氏
    既可視為家庭成員之共同表徵，而以林佑諺、林苑諭目前之
    姓氏，與母親姓氏不同，恐易致使林佑諺、林苑諭與母系家
    族親友產生疏離感，對林佑諺、林苑諭之成長及人際關係發
    展環境，恐有不利影響。且在一般傳統家族觀念下，聲請人
    子女若不從母姓，易使聲請人子女後代子孫對聲請人娘家的
    親友之認同感及歸屬感產生疑惑或陌生，較不易獲得聲請人
    娘家之親友扶助而應有變更子女姓氏為從母姓之必要。因此
    ，本件聲請，屬有理由，應予准許，爰宣告准許聲請人所生
    之子女林佑諺、林苑諭變更姓氏為改從母姓「蔡」。
四、依非訟事件法第21條第2 項、第24條第1 項、民事訴訟法第
    78條，裁定如主文。
中    華    民    國  100     年    10    月    21    日
                  家事庭法  官  呂仲玉
以上正本係照原本作成。
如不服本裁定，應於送達後10日內向本院提出抗告狀，並繳納抗
告費新台幣1,000 元。
中    華    民    國    100   年    10    月    21    日
                        書記官  駱大勝